【裁判字號】    90,上更(二),118
【裁判日期】    900629
【裁判案由】    山坡地保育利用條例
【裁判全文】
臺灣高等法院刑事判決                          九十年度上更(二)字第一一八號
    上  訴  人  臺灣桃園地方法院檢察署檢察官
    被      告  乙○○
    被      告  丙○○
右上訴人因山坡地保育利用條例案件，不服臺灣桃園地方法院八十三年度訴字第一○
六號，中華民國八十三年五月三十一日第一審判決（起訴案號：臺灣桃園地方法院檢
察署八十二年度偵字第九○二五號）提起上訴，經判決後，由最高法院第二次發回更
審，本院判決如左：
    主  文
原判決撤銷。
乙○○共同違反於山坡地堆積土石、處理廢棄物，應先擬具水土保持計畫，送請各該
目的事業主管機關會同主管機關核定並監督實施之規定，未先擬具水土保持計畫，而
擅自經營使用山坡地，致生公共危險，累犯，處有期徒刑拾月。
黃英鋒共同違反於山坡地堆積土石、處理廢棄物，應先擬具水土保持計畫，送請各該
目的事業主管機關會同主管機關核定並監督實施之規定，未先擬具水土保持計畫，而
擅自經營使用山坡地，致生公共危險，處有期徒刑陸月，如易科罰金以參佰元折算壹
日。
    事  實
一、乙○○於民國（下同）七十年間，曾因殺人未遂案件，經原審法院判處有期徒刑
    五年確定，於七十七年八月十一日執行完畢。猶不知悔改，與黃英鋒均明知戊○○、丁○○、呂蘇金絨、許文德、林隆志共有坐落桃園縣龜山鄉牛角坡樟腦寮小
    段二○二號土地，屬林口特定區都市計畫內農業區，為政府依山坡地保育利用條
    例公告之「山坡地」，依該條例之規定，於上開土地堆積土石、處理廢棄物，應
    先擬具水土保持計畫，送請各該目的事業主管機關會同主管機關核定並監督實施
    ，竟與該地地主戊○○、丁○○、呂蘇金絨、許文德、林隆志（以上五人均未據
    起訴）等人基於共同犯意聯絡，違反上開規定，未先擬具水土保持計劃，作好水
    土保持措施，即由黃英鋒以其母丁○○及戊○○等所有權人名義與乙○○洽談上
    開土地之填土整地事宜，並於八十二年二月十八日代為書立土地使用同意書，將
    上開土地交予乙○○使用，上開土地地主因而向乙○○收取權利金新台幣（下同
    ）七十五萬元，乙○○乃自該日起，即將上開土地，提供予姓名年籍不詳之不知
    情營建業者傾倒建築廢土等廢棄物而收取每台卡車三千至五千元不等之費用牟利
    ，共計約二千台卡車，三萬立方公尺，並自同年七月初起，以月薪四萬元，僱用
    明知上開土地係山坡地，未擬具水土保持計劃，亦未作好水土保持措施之林順鳳
    （業經判處罪刑確定），基於共同犯意聯絡，駕駛挖土機在上開土地堆填廢土，
    而擅自經營使用上開土地，致傾倒其上之廢土因土石裸露，經大雨沖蝕，造成少
    許土砂向下游或緊臨道路邊流失，致生公共危險，迄八十二年七月十五日下午三
    時三十分許，經桃園縣政府農業局人員會同龜山鄉公所人員及桃園縣警察局桃園
    分局警員，至上址當場查獲林順鳳正駕駛怪手堆填廢土，並依林順鳳供述循線查
    獲乙○○及黃英鋒。
二、案經桃園縣警察局桃園分局報請臺灣桃園地方法院檢察署檢察官偵查起訴。
    理  由
一、右揭犯罪事實，迭據被告乙○○於警訊及偵審中均坦承未為水土保持之安全措施
    ，亦未擬具水土保持計劃先申請許可，即於八十二年七月初僱用林順鳳在桃園縣
    龜山鄉○○○段樟腦寮小段二○二號土地（下稱本案土地）上堆填廢土，所用廢
    土均係其承包之建築工地所挖出之廢土，共計約二千台卡車，三萬立方公尺等情
    （見偵查卷第三頁正面、第四頁正面、第三三頁背面、第四八頁背面、第六八頁
    背面、原審卷第三七頁背面、第三八頁背面、第五二、五三頁正面、上訴卷第二
    四頁背面、第一六三頁背面、更一卷第一八頁、第一九頁正面、第七○頁正面、
    第九五頁正面、本院卷第四九頁），被告黃英鋒亦自承本案土地係其母親丁○○
    與戊○○等五人共有，面積共一千四百四十六點六公頃，戊○○等土地共有人未
    擬具水土保持計劃，亦未作好水土保持措施，即將本案土地交由乙○○使用，其
    相關事宜均由其負責與乙○○接洽，並代為書寫同意書等情（見偵查卷第三七頁
    背面、第三八頁正面、原審卷第一七頁正面、第三八頁、第三九頁正面、第一一
    六頁正面、上訴卷第一六頁正面、更一卷第一九頁背面、第七○頁、第九六頁正
    面、第一三九頁背面、本院卷第四○頁）；證人即同案被告林鳳順亦迭於警訊及
    偵審均證稱其自八十二年七月初起受僱於乙○○，於上開土地堆填廢土，月薪四
    萬元，迄同年七月十五日下午三時五十分許遭查獲時止等語（見偵查卷第六頁正
    面、第三四頁正面、原審卷第七一頁背面、第九○頁正面、上訴卷第一六頁背面
    、更一卷第九五頁正面），另證人戊○○則證述本案土地係其與丁○○、呂蘇金
    絨、許文德、林隆志等人共有，計約四千四百三十餘坪，其應有部分為三分之二
    ，因該地鄰近之土地已供他人傾倒廢土，乙○○乃向其詢問，可否將本案土地供
    其倒土，又因接獲桃園縣政府通知該地須繼續耕作，否則將科處罰鍰，其乃與共
    有人商議，將該土地交予乙○○填土使用，乙○○並因此交付彼等地主七十五萬
    元權利金等語（原審卷第一○八頁正面、更一卷第一一三頁、本院卷第八六頁、
    第八九頁）；證人丁○○證稱其係本案土地共有人之一，僅持分約十分之一，其
    確有同意將本案土地交乙○○使用，並自乙○○處取得六萬七千餘元；簽訂土地
    使用同意書時，其有在場，惟相關事宜，均委由黃英鋒全權處理等語（見原審卷
    第一○八頁背面、更一卷第一一三頁背面、本院卷第八五、八六頁）；證人呂蘇
    金絨及其配偶呂鶯飛亦均證稱呂蘇金絨係本案土地共有人之一，呂蘇金絨有同意
    將本案土地交乙○○填土，並自乙○○處領得四萬餘元等語（見更一卷第一一二
    頁、第一二四頁正面），並有桃園縣山坡地保育利用管理查報與取締案件會勘記
    錄、切結保管書、土地使用同意書、填土合約書及填土合約金分配表、本案土地
    之登記謄本及被告所簽發交卡車駕駛人執以倒土之土尾場單（見偵卷第八頁、第
    九頁、第四○頁、第八一頁、上更一卷第一一九頁、本院卷第九三頁、更一卷第
    一一九頁、第六七頁）可佐。而本案土地屬林口特定區都市計畫內農業區，為政
    府依山坡地保育利用條例公告之山坡地等情，亦有桃園縣政府八十三年一月二十
    二日八三府農保字第一七一八九號函八十六年八月二十七日八六府農保字第一六
    四○二三號函足憑（見原審卷第一九、二○頁，更一卷第九二頁），又本案土地
    因係山坡地，須先做好駁坎、排水溝、沈砂池、滯洪地等雜項設備，並向桃園縣
    政府農業局申請核發雜項執照，始可堆置廢土，惟被告等在未實施上開水土保持
    之安全措施，並向縣政府申請核發雜項執照前，即擅自於本案土地傾倒廢土，致
    其傾倒之廢土因土石裸露，經大雨沖蝕造成水土流失，已致生公共危險等情，業
    據證人即桃園縣政府農業局水土保持課技土甲○○於本院證述無訛（見本院卷第
    五一頁），並有桃園縣政府八十六年八月二十七日八六府農保字第一六四○二三
    號、八十六年九月三日八六府農保字第一六四九二一號及八十七年三月十八日八
    七府農保字第○五一四七七號函可按（見更一卷第九二、一七四頁）。
二、被告乙○○、黃英鋒雖矢口否認有何違反山坡地保育利用條例之犯行，均辯稱林
    順鳳為警查獲時，其駕駛怪手堆填廢土之工作地點並非本案土地；且本案案發至
    今，尚無具體損害發生，應未致生公共危險；至檢察官八十二年十一月八日勘驗
    之現場並非本案土地，該勘驗結果，自不得據為認定被告等犯罪之證據云云，被
    告乙○○另辯稱其固於本案土地上整地，但並未傾倒廢土、垃圾云云，被告黃英
    鋒另辯稱其本案土地係農業區，並非保護區，苟未繼續耕作將被科處罰鍰，故戊○○等全體土地共有人同意將本案土地交由乙○○填土整地，種植果樹，惟因彼
    等不識字，始由其代為書寫土地使用同意書，本案縱違法使用山坡地，亦與其無
    關云云。惟：
  （一）查被告辯稱林順鳳為警查獲時，其駕駛怪手堆填廢土之地點非本案土地云云
        ，惟林順鳳自八十二年七月初起即受僱於被告乙○○，於上開土地堆填廢土
        等情，業據證人林順鳳陳明，且為被告所自承，而八十二年七月十五日下午
        三時三十分許為警查獲時，林順鳳確駕駛怪手從事堆填廢土之工作，亦據證
        人林順鳳於警訊時證述無訛，且觀諸當日桃園縣山坡地保育利用管理查報與
        取締案件會勘記錄上所載違規定點確係本案土地，並經被告乙○○確認後簽
        名，有該會勘記錄足憑（見偵查卷第八頁），雖證人甲○○於本院上訴審陳
        稱查獲當日，係先於七一號土地上發現挖土機等語，惟其同時亦稱查獲當時
        ，其立於該七一號土地上往四周拍照，發現被傾倒廢土之面積甚大，亦包括
        本案土地在內（見上訴卷第七八頁正面），是林順鳳駕駛怪手堆填廢土被查
        獲之地點非本案土地一節，尚不足據為有利於被告之認定。
  （二）次惟按山坡地保育利用條例第三十五條第三項之未先擬具水土保持計畫，擅
        自經營使用山坡地致生公共危險罪，係屬危險犯，僅以發生公共危險為已足
        ，並不以發生實害為必要（最高法院八十八年台上字第六五五二號、第四一
        三四號、八十六年台上字第六三九八號、四一三一號、第三四六九號判決意
        旨參照），被告在本案土地填土整地前，未經申請許可，亦未實施任何水土
        保持措施，為被告所是認，而被告擅自於本案土地傾倒大量廢土，已致生公
        共危險一節，亦據證人甲○○陳明，並有桃園縣政府上開第一六四○二三、
        一六四九二一、○五一四七七號等函文可佐，業詳述如前，則被告所為，顯
        已致生公共危險，雖案發至今均未獲具體之災害報告，亦未發現大面積沖蝕
        或坍塌之情，有桃園縣政府八十七年三月十八日八七府農保字第○五一四七
        七號函可稽，惟本案被告傾倒廢土客觀上既已致生公共危險，縱未發生具體
        損害，仍無礙彼等犯行之成立。
  （三）再查本案檢察官於八十二年十一月八日勘驗時，所勘驗之地點及拍攝之照片
        並非本案土地一節，業據證人甲○○於八十三年四月十一日、八十三年十二
        月五日原審及本院上訴審勘驗現場時證述無訛，有各該勘驗筆錄為證（見原
        審卷第七六頁背面、上訴卷第二四頁背面），而台北縣新莊市公所八十二年
        九月十三日八十二北縣莊工字第四四六七八號函所載桃園縣龜山鄉樂善村牛
        角坡六之六號土地前遭人大量傾倒廢土，嚴重影響新莊市○○路交通安全，
        及十八份坑及啞口坑溪下游一帶河川污染災害等語，所指龜山鄉樂善村牛角
        坡六之六號前之土地並非本案土地，亦有本院更（一）審八十六年五月十五
        日勘驗筆錄及桃園縣政府八十六年七月七日八六府農保字第一二一六五一號
        函暨桃園縣山坡地保育利用管理查報與取締案件會勘記錄及照片二十七張可
        佐（見更一卷第三六頁、第五四至六五頁），固堪認檢察官所勘驗之現場及
        上開新莊市公所函文所載之地點均非本案土地，惟被告未擬具水土保持計劃
        ，亦未作好水土保持措施，即擅自違規經營使用本案土地，已如前述，是上
        開勘驗筆錄及新莊市公所函文縱不得據為認定被告犯罪之證據，要無解於被
        告等違反山坡地保育利用條例罪責。
  （四）復查被告乙○○另辯稱其並無傾倒廢土或垃圾云云，惟按諸經驗法則，案發
        時之供述較少權衡利害得失，較之事後翻異之詞，自較可信，故除非可證明
        其更異之詞與事實更為相符，或其初供係虛偽者外，自不得任意捨棄初供不
        採（最高法院七十三年台上字第三九九八號判決意旨參照），被告乙○○未
        為水土保持之安全措施，亦未先申請許可，即於八十二年七月初僱用林順鳳
        在上開土地上堆填廢土，所用廢土均係其承包之建築工地所挖出之廢土，共
        計約二千台卡車，三萬立方公尺等情，業據被告乙○○於警訊及偵審中供述
        甚詳，並經被告黃英鋒及證人林順鳳、戊○○、丁○○、呂蘇金絨、呂鶯飛
        證述屬實，業已詳如前述，被告乙○○翻稱其並無傾倒廢土一節，既與其前
        之供述不符，亦與被告黃英鋒及上開證人等之證言相違，揆諸前揭說明，殊
        難認與事實更為相符而較其初供可採。
  （五）至被告黃英鋒辯稱本案土地係農業區，非保護區云云，業據黃英鋒提出臺灣
        省政府住宅及都市發展局八十二年九月十七日八二住都管字第五二○九四號
        函（見偵查卷第五二頁）為證，固堪認被告黃英鋒所辯本案土地係農業區一
        節非虛，惟本案土地雖屬農業區，然既經政府公告為山坡地，已如前述，而
        證人甲○○於本院亦稱本案土地屬公告之山坡地，於堆土前仍須做好雜項措
        施並申請核准等語（見本院卷第五三頁），是本案土地縱非保護區，既屬山
        坡地，依法未先擬具水土保持計劃，經申請核准，即不得擅自經營使用。
  （六）另被告黃英鋒辯稱將本案土地交乙○○填土整地，係戊○○等共有人之意思
        ，其僅代筆書寫土地使用同意書一節，固據證人戊○○、丁○○、呂鶯飛證
        述屬實，惟證人丁○○陳稱本案土地交由乙○○使用填土一事係由黃英鋒全
        權處理等語（見本院卷第八五、八六頁），核與黃英鋒於偵查中供承同意本
        案土地供乙○○填土之用，係由其接洽等語（見偵查卷第三七頁背面）相符
        ，足徵被告黃英鋒就填土整地部分與乙○○及戊○○等共有人間有犯意聯絡
        無疑。另共有人林志隆、許文德經本院前審傳喚雖未到庭，惟彼等亦同意將
        該土地供乙○○填土等情，亦據證人戊○○及丁○○陳明（見本院卷第八五
        、八六頁），則林志隆與許文德就填土整地部分與被告二人及戊○○等其餘
        土地共有人間亦有犯意聯絡甚明。
  （七）未查本案土地所有權人戊○○、丁○○、林隆志、呂蘇金絨係於八十年六月
        十五日申報移轉，依規定於前述案件審理完竣後，桃園縣稅捐稽徵處通常會
        以平信函覆當事人核定之情形，文中並載明取得者今後如有不繼續耕作情形
        ，應自動申請補稅，否則一經查獲將處以原先免徵土地增值稅額二倍之罰鍰
        ，金額不得少於取得申報移轉現值百分之二等情，有該處八十六年十一月二
        十七日八六桃稅財字第八六一三六七九六號函可按，固堪認被告黃英鋒所陳
        為避免被科處罰鍰，始將土地供乙○○填土一節非虛，然僅屬彼等犯罪動機
        ，亦無解被告之罪責，被告執以否認犯行，殊無足取。
    綜上，被告二人之犯行，洵堪認定。
三、查被告行為後，山坡地保育利用條例業於八十七年一月七日修正公布，並自同年
    月九日生效，修正前山坡地保育利用條例第三十五條第三項規定之未先擬具水土
    保持計畫，擅自經營使用山坡地致生公共危險罪，其法定刑為六月以上五年以下
    有期徒刑，得併科五萬元以下罰金，而修正後山坡地保育利用條例第三十五條第
    三項規定之未依法實施水土保持罪法定刑則為六月以上五年以下有期徒刑，得併
    科新台幣六十萬元以下罰金，經比較新舊法，以舊法有利於被告，依刑法第二條
    第一項但書之規定，被告自應依舊法處斷。故核被告乙○○、黃英鋒所為，均係
    犯修正前山坡地保育利用條例第三十五條第三項之罪，被告二人多次填土整地行
    為，均屬彼等未先擬具水土保持計畫擅自經營使用山坡地犯行之一部分，僅成立
    實質一罪。被告二人與本案土地地主戊○○、丁○○、呂蘇金絨、許文德、林隆
    志等間，及自八十二年七月間林順鳳受僱之日起，與林順鳳間有犯意聯絡及行為
    分擔，均為共同正犯。被告乙○○前於七十年間，因殺人未遂案件，經原審法院
    判處有期徒刑五年確定，於七十七年八月十一日執行完畢，有臺灣高等法院檢察
    署刑案紀錄簡覆表可稽，猶不知悔改，於五年內，再犯本件有期徒刑以上之罪，
    應依累犯之規定加重其刑。
四、原審未詳為勾稽，遽而為被告等無罪之諭知，自有違誤，檢察官上訴指摘原判決
    不當，即非無據，自應由本院將原判決予以撤銷改判。爰審酌被告為牟私利，竟
    置他人生命財產於不顧，且犯後均未坦承犯行，態度欠佳，本不宜輕言寬宥，惟
    姑念被告等本案犯行並未造成實害，量刑自不宜太重，且被告乙○○有殺人未遂
    前科，黃英鋒則尚無前科，另被告黃英鋒僅代其母丁○○及其餘地主與乙○○洽
    談填土事宜，犯罪情節均較實際從事堆填廢土之林順鳳及立於主導地位之乙○○
    為輕，及彼等犯罪之動機、目的、手段等一切情狀，分別量處乙○○有期徒刑十
    月，黃英鋒有期徒刑六月。又被告黃英鋒行為後，刑法業於九十年一月十日修正
    ，原刑法第四十一條「犯最重本刑為三年以下有期徒刑以下之刑之罪，而受六月
    以下有期徒刑或拘役之宣告，因身體、教育、職業或家庭之關係，執行顯有困難
    者，得以一元以上三元以下折算一日，易科罰金」，已修正為「犯最重本刑為五
    年以下有期徒刑以下之刑之罪，而受六個月以下有期徒刑或拘役之宣告，因身體
    、教育、職業、家庭之關係或其他正當事由，執行顯有困難者，得以一元以上三
    元以下折算一日，易科罰金。」，並自同年月十二日起生效，經比較新舊法，以
    新法有利於被告，依刑法第二條第一項前段之規定，自應適用修正後刑法第四十
    一條第一項前段之規定，就被告黃英鋒部分諭知易科罰金之折算標準。
據上論斷，應依刑事訴訟法第三百六十九條第一項前段、第三百六十四條、第二百九
十九條第一項前段、八十七年一月七日修正前山坡地保育利用條例第三十五條第三項
、刑法第十一條前段、第二條第一項前段、第一項但書、第二十八條、第四十七條、
第四十一條第一項前段、罰金罰鍰提高標準條例第二條，判決如主文。
本案經檢察官張秋雲到庭執行職務。
中      華      民      國    九十      年      六      月    二十九    日
                              臺灣高等法院刑事第十六庭
                                  審判長法  官  許  增  男
                      法  官  林  陳  松
                                        法  官  蔡  彩  貞
右正本證明與原本無異。
如不服本判決應於收受送達後十日內向本院提出上訴書狀，其未敘述上訴之理由者並
得於提起上訴後十日內向本院補提理由書（均須按他造當事人之人數附繕本）。
                                        書記官  張  淑  芬
中      華      民      國    九十    年     七     月      五        日
附錄本案論罪科刑法條
八十七年一月七日修正前山坡地保育利用條例地三十五條第三項：
第一項第四款情形致生公共危險者，處六月以上五年以下有期徒刑，得併科五萬元以
下罰金。


司法院資訊處製作；財團法人民間司法改革基金會備份。
